【裁判字號】    94,簡上,135
【裁判日期】    950111
【裁判案由】    遷讓房屋等
【裁判全文】
臺灣臺北地方法院民事判決             94年度簡上字第135號
上  訴  人  麗緻國際股份有限公司羅二分公司
法定代理人  戊○○
訴訟代理人  乙○○
上訴人兼    丁○○
訴訟代理人
前列二人共同
訴訟代理人  甲○○
被上訴人    己○○
訴訟代理人  丙○○
上列當事人間請求遷讓房屋等事件，上訴人對於中華民國九十三
年十二月二十九日本院臺北簡易庭93年度北簡字第16974號第一
審判決提起上訴，本院於九十四年十二月二十八日言詞辯論終結
，判決如下：
    主  文
原判決廢棄。
被上訴人在第一審之訴及假執行之聲請均駁回。
第一、二審訴訟費用由被上訴人負擔。
    理  由
甲、程序方面
    本件上訴人未於言詞辯論期日到場，核無民事訴訟法第386
    條所列各款情形，應依被上訴人之聲請，由其一造辯論而為
    判決。
乙、實體方面
一、被上訴人主張：上訴人麗緻國際股份有限公司羅二分公司（
    下稱麗緻羅二分公司）及上訴人丁○○於民國89年7月30日
    分別向訴外人丙○○承租其所有門牌編號臺北市○○○路○
    段一六六之三號（不含地下室）及一六八號二樓之房屋（下
    稱系爭租賃物），上訴人並互為彼此租賃契約之連帶保證人
    ，均各自簽訂不動產租賃契約書（下稱系爭租約），約定租
    期自89年10月10日起至97年10月9日止，每月租金共計新臺
    幣（下同）94,667元（含租賃所得稅扣繳稅款4,667元），
    每月10日以前一次繳納3個月份之租金，上訴人如有違背租
    賃契約任何條件時，出租人得隨時解約收回房屋。嗣後丙○
    ○於90年4月4日將系爭租賃物所有權移轉予被上訴人，惟上
    訴人自93年3月10日起即未給付租金，被上訴人即於93年6月
    14 日以積欠租金達二個月以上為由，以存證信函限期被上
    訴人5日內履行，逾期即終止租約，是兩造租賃關係已於93
    年6 月15日上訴人收受存證信函後5日消滅（即93年6月21日
    ），上訴人已無權占有系爭租賃標的物，被上訴人顯受有相
    當於租金之不當得利；至系爭租賃物與被上訴人所有房屋地
    下室共用同一水、電、瓦斯表，而自承租時起均由上訴人繳
    納，然被上訴人於地下室裝有分電表，故除了水費、瓦斯費
    以三分之一分擔外，電費應以分電表來計算，且上訴人於90
    年4 月4日始取得系爭租賃物所有權，在此之前水、電、瓦
    斯費不應由上訴人分擔，因此被上訴人應負擔的水、電、瓦
    斯費算至93年6月份為125,051元，與上訴人積欠之租金及不
    當得利抵銷後，上訴人應再給付被上訴人726,965元。為此
    ，依租賃、所有物及不當得利返還請求權提起本訴，求命上
    訴人應將系爭租賃物遷讓返還被上訴人，並連帶給付被上訴
    人新台幣726,965元。
二、上訴人則以：上訴人自84年起即向訴外人丙○○承租系爭租
    賃物，丙○○擅自在地下室開設美容美體館，從未支付過水
    電瓦斯費，是以上訴人應分擔之水電瓦斯費應從84年10月1
    日起算；又上訴人所接之分電表係私裝，該分表之計算並不
    合理，電費應如水費、瓦斯費般由被上訴人分擔三分之一；
    此外，本件租賃上訴人尚給付押租金300,000元，是被上訴
    人應依土地法規定以押租金抵償後，欠租達二個月以上始可
    終止租約等語，資為抗辯。
三、本件經原審判決上訴人應將系爭租賃物遷讓返還被上訴人，
    並連帶給付被上訴人新台幣726,965元，上訴人提起上訴，
    聲明為：（一）原判決廢棄。（二）被上訴人在第一審之訴
    駁回。被上訴人則聲明：上訴駁回。
四、經查，上訴人麗緻羅二分公司與上訴人丁○○於89年7月30
    日分別向訴外人丙○○承租系爭租賃物，上訴人並互為彼此
    租賃契約之連帶保證人，均各簽訂不動產租賃契約書，約定
    租期自89年10月10日起至97年10月9日止，每月租金為94,66
    7元，上訴人並交付押租金300,000元，嗣後丙○○於90年4
    月4日將系爭租賃物所有權移轉予被上訴人，上訴人自應向
    被上訴人給付租金，惟上訴人自93年3月10日起即未給付租
    金，被上訴人即於94年6月14日以積欠租金達二個月以上為
    由以存證信函限期上訴人5日內履行，逾期即終止租約，上
    訴人於93年6月15日收受上開存證信函後並未給付租金、亦
    未搬離，另系爭租賃物與被上訴人所有房屋地下室共用同一
    水、電、瓦斯表，而自承租時起均由上訴人繳納，其中水費
    、瓦斯費兩造同意被上訴人分擔之金額為三分之一等情，為
    兩造所不爭執，並有兩造所提之房屋租賃契約、不動產買賣
    契約書、台北信維郵局第5567號存證信函、系爭租賃物建物
    謄本等件可證，堪信為真實。被上訴人以上訴人欠租二個月
    以上為由終止租約請求遷讓系爭租賃物、並請求給付租金及
    返還不當得利，上訴人則以前詞置辯，是以本件之爭點即在
    於：（一）被上訴人應分擔之水、電、瓦斯費應自何時起算
    ？（二）被上訴人應分擔之電費是否為三分之一？（三）被
    上訴人終止租賃契約是否合法？茲就上開爭點一一析述如後
    ：
   （一）被上訴人應分擔之水、電、瓦斯費應自90年4月4日開
         始計算
         按二人互負債務，而其給付種類相同，並均屆清償期
         者，各得以其債務，與他方之債務，互為抵銷，民法
         第334條第1項前段定有明文。查本件上訴人麗緻羅二
         分公司雖自84年10月1日起即在系爭租賃址營業，然當
         時租賃契約之出租人為訴外人丙○○，非本件之被上
         訴人（見本院卷證物三），是縱使自84年起出租人即
         未支付水電瓦斯費，惟仍應向當時之出租人丙○○請
         求，上訴人以對丙○○之債權抵銷對被上訴人之租金
         債務，違反民法第334條第1項前段規定，為無理由。
         又本件被上訴人係90年4月4日始取得系爭租賃物所有
         權，有建物謄本可證，是以被上訴人應分擔之水、電
         、瓦斯費應自90年4月4日起算。
   （二）被上訴人應分擔之電費為三分之一
         被上訴人雖辯稱其自民國75年起即在地下室裝有分電
         錶，因此所用電費應以分電錶為準云云，證人郭來福
         亦證稱：「系爭房屋建造好之後，我就去裝電錶了，
         但是我不記得詳細的日期。地下一樓因為有分電錶，
         所以用電量可以區分，當時地下樓是美容部，電錶有
         出廠的年月日，裝電錶的時間至今大概有十幾年了」
         ，然本件分電錶裝設時是否歸零起跳、自裝設至今長
         達十幾、二十年時間電錶是否故障、歸零或可否自行
         調整度數等，均未見被上訴人舉證以實其說，自難僅
         以其私下裝設之分電錶作為計算電費之依據。況若依
         被上訴人所提之分電錶計算，則其每月電費僅有909元
         ，然系爭租賃物每月電費均在一、兩萬元之譜（見台
         灣電力股份有限公司台北南區營業處94年9月22日北南
         字第09409001791號函附之用電資料表），則被上訴人
         應負擔之電費與上訴人顯不相當，亦與被上訴人經營
         美容業之用電量常情不符，益證該分電錶並不可採。
         本院認被上訴人與上訴人所為用電方式既均為營業用
         電，被上訴人復無法舉證其用電量較上訴人為少，則
         依三戶計算用電量，被上訴人應分擔三分之一始為公
         平。
   （三）兩造租賃契約未經被上訴人合法終止
       (1)按承租人租金支付有遲延者，出租人得定相當期限，
         催告承租人支付租金，如承租人於其期限內不為支付
         ，出租人得終止契約；租賃物為房屋者，遲付租金之
         總額，非達2個月之租金額，不得依前項之規定，終止
         契約，其租金約定於每個月開始時支付者，並應於遲
         延給付逾2個月時，始得終止契約，民法第440條第1項
         及第2項定有明文。又承租人積欠租金除以擔保金抵償
         外，達2個月以上時，出租人始得收回房屋，土地法第
         100條第3款亦有明文。按土地法第100條第3款關於擔
         保金抵償租金之規定，雖僅就未定有期限之租賃而設
         ，然在有期限之租賃實具有同一之法律理由，自應類
         推適用（最高法院44年臺上字516號判例參照），又上
         開規定係為保護經濟上之弱者即承租人而設，為強制
         規定，自不得以約定排除之。是以被上訴人主張依租
         賃契約第14條雖約定：「甲乙丙各方遵守本契約各條
         項之規定，如有違背任何條件時，甲方得隨時解約收
         回房屋，因此乙方所受之損失甲方概不負責」，本件
         無土地法第100條第3款之適用云云，尚不足採。
       (2)查，本件上訴人於93年6月8日以台中民權路郵局第175
         8號存證信函通知被上訴人謂：「... 詎丙○○在未告
         知吾等承租人之情況下，竟擅自竊接由吾等付費之水
         、電及瓦斯管線於其設立在前揭建物地下室之美容美
         體店使用，致吾等長期因丙○○竊接線路使用之行為
         而溢繳多達近新台幣一百萬元之水、電、瓦斯費...
         吾等自得以丙○○竊取水、電、瓦斯費因而對吾等所
         造成之損害賠償債權而主張與之相抵銷... 」（見原
         證四），雖被上訴人辯稱並未收到上開存證信函（見
         本院94年12月28日言詞辯論筆錄），然上開存證信函
         係由被上訴人於原審所提出，且其收到上開存證信函
         後即以台北信維郵局存證信函第5567號函覆之，足認
         被上訴人確實有收到上訴人之抵銷意思表示無誤。雖
         上訴人未舉證證明被上訴人收到該抵銷意思表示之日
         期，然被上訴人既於93年6月14日寄發台北信維郵局第
         5567號存證信函予以回應，應認該抵銷之意思表示最
         遲於93年6月14日已到達生效。
       (3)如前所述，被上訴人應分擔之水費、電費及瓦斯費均
         為三分之一，則自被上訴人90年4月4日受讓系爭租賃
         物起、至93年6月14日上訴人行使抵銷之意思表示為止
         ，被上訴人應負擔之水、電、瓦斯費共為314,915元（
         即下列＋＋），有台灣電力股份有限公司台北
         南區營業處94年9月22日北南字第09409001791號函附
         之台電台北南區營業處用電資料表、欣欣天然氣股份
         有限公司94年10月31日欣營字第2700號函附之瓦斯用
         戶繳費資料表、台北自來水事業處94年10月31日北市
         水南營字第09431510300號函附之每期水費明細表等件
         為證。
         計算式：
         水費：被上訴人應分擔15,338元
           I90年4月4日至90年4月15日之水費為560元（90年
             2月16日至90年4月15日之水費為2,752元，則90年
             4月4日至90年4月15日計12日，水費為2,752÷59
             ×12＝560）
           II90年4月16日至93年6月14日之水費為42,792元（
             3,616＋2,732＋2,343＋2,060＋1,818＋2,001＋
             1,847＋2,042＋2,332＋2,125＋2,372＋2,037＋
             2,054＋2,219＋3,060＋2,584＋2,926＋2,624＝
             42,792）
           III93年4月16日至93年6月14日之水費為2,661元（93
             年4月16日至93年6月15日之水費為2,705元，則93
             年4月16日至93年6月14日計60日，2,705÷61×60
             ＝2,661）
           Ⅳ是以90年4月4日至93年6月14日期間水費費用共
             46,013元（即I＋II＋III），三戶分擔：46,013
             ÷3＝15,338元，元以下四捨五入）。
         電費：被上訴人應分擔244,216元
           I90年4 月4日至90年5月底之電費為35,260元（90
             年4月1日至90年5月30日之電費共為37,084元，
             37,084÷61×58＝35,260）
           II90年6月至93年5月之電費共為686,232（53,647＋
             51,493＋34,875＋26,708＋27,383＋34,325＋
             52,329＋56,036＋33,879＋26,527＋25,574＋
             32,178＋50,153＋60,183＋37,401＋25,469＋
             26,995＋31,077＝686,232）
           III93年6月1日至93年6月14日之電費為11,156元（93
             年6月1日至93年7月底之電費為48,608元，則93年
             6 月1日至93年6月14日計14日，48,608÷61×14
             ＝11,156）
           Ⅳ是以90年4月4日至93年6月14日期間電費費用共
             732,648元（即I＋II＋III），三戶分擔：732,
             648÷3＝244,216元，元以下四捨五入）。
         瓦斯費：被上訴人應分擔55,361元
           I90年4月4日至90年4月11日之瓦斯費為1,480元（
             90 年2月12日至90年4月11日之瓦斯費共為10,916
             元，10,916÷59×8＝1,480）
           II90年4月12日至93年6月11日之瓦斯費共為164,332
             元（10,337＋6,224＋6,069＋8,744＋8,837＋
             8,325 ＋5,521＋5,128＋5,567＋9,146＋10,510
             ＋11,976＋8,080＋6,613＋6,525＋9,102＋
             14,786 ＋13,134＋9,708＝164,332）
           III93年6月12日至93年6月14日之瓦斯費為270元（93
             年6月12日至93年8月11日之瓦斯費為6,035元，則
             93年6月12日至93年6月14日計3日，6,035÷61×
             3＝270）
           Ⅳ是以90年4月4日至93年6月14日期間瓦斯費費用共
             166,082元（即I＋II＋III），三戶分擔：166,08
             2÷3＝55,361元，元以下四捨五入）。
       (4)而上訴人至93年6月14日為抵銷意思表示時，所積欠之
         租金為299,780元（＋）。
         計算式：
         93年3月10日至93年6月9日計3個月為284,001元。（
           94,667 ×3＝284,001）。
         93年6月10日至93年6月14日計5日為15,778元（94,6
           67÷30×5＝15,778）。
       (5)是以，上訴人於93年6月14日以其所積欠之租金299,78
         0元，抵銷被上訴人應負擔之水、電、瓦斯費314,915
         元後，被上訴人尚應支付上訴人15,135元（計算式：
         299,780－314,915＝-15,135），再加上上訴人得以押
         租金300,000元抵償所積欠之租金，則被上訴人於93年
         6月14日發函表示終止租賃契約時，上訴人尚未達遲付
         租金2個月以上之情形；更何況縱如被上訴人所主張水
         、電、瓦斯費均以三分之一計算、被上訴人應負擔之
         水、電、瓦斯費計為125,051元，以該費用抵銷上訴人
         所積欠之租金後，上訴人尚應給付174,729元租金予被
         上訴人（299,780－125,051＝174,729），然上訴人以
         押租金30萬元抵償後仍有剩餘，亦未達欠租之情形。
         是以，本件被上訴人終止租約並無理由。
五、綜上所述，本件被上訴人終止租約並無理由，兩造租賃關係
    既仍存在，則被上訴人本於租賃物返還請求權、所有物返還
    請求權請求上訴人返還系爭租賃物，及無權占有期間相當於
    租金之不當得利等，為無理由；又本件被上訴人得請求之租
    金業經上訴人以水、電、瓦斯費及押租金抵銷殆盡，是以被
    上訴人請求上訴人給付租金亦無理由，均不應准許，其假執
    行之聲請亦失所附麗，應併予駁回。原審判命上訴人應將系
    爭租賃物遷讓返還予被上訴人，並連帶給付被上訴人新台幣
    726,965元，並為假執行之宣告，自有未洽，上訴意旨指摘
    原判決不當，求予廢棄改判，為有理由，自應由本院予以廢
    棄改判如主文第2項所示。
六、至被上訴人於本院言詞辯論時提出欣欣天然氣股份有限公司
    用戶抄表歷史資料，主張兩造之瓦斯度數是分開計算云云，
    然其於原審及本院準備程序中對於瓦斯費用應分擔三分之一
    等情並不爭執，卻遲至本院言詞辯論時始提出此項新攻擊防
    禦方法，且未依民事訴訟法第447條第2項規定釋明有何得逾
    時提出之事由，自應依同法第447條第1項前段規定駁回之。
    又本件事證已臻明確，兩造其餘之攻擊或防禦方法、未經援
    用之證據，經本院斟酌後，認均不足以影響本判決之結果，
    自無一一詳予論駁之必要，併此敘明。
七、據上論結，本件上訴為有理由，依民事訴訟法第436條之1第
    3項、第463條、第450條、第385條第1項前段、第78條，判
    決如主文。
中    華    民    國    95    年    1     月    11    日
                  民事第五庭    審判長法  官  翁昭蓉
                                      法  官  蔡世祺
                                      法  官  蔡如琪
以上正本係照原本作成
本件不得上訴
中    華    民    國    95    年    1    月    11     日
                                      書記官  劉寶鈴


司法院資訊處製作；財團法人民間司法改革基金會備份。
